臺灣高等法院刑事判決　　　　　　　　　　　　　九十一年度上易字第一九九九號
　　上訴人　即
　　自　訴　人　辛○○
　　被　　　告　己○○
右上訴人因自訴被告詐欺等案件，不服臺灣板橋地方法院九十一年度自字第八二號，
中華民國九十一年五月三十日第一審判決，提起上訴，本院判決如左：
    主  文
上訴駁回。
    理  由
一、自訴之事實：
    自訴意旨略以：源被告己○○係位於臺北縣板橋市○○○路○段高爾夫世界大廈
    管理委員會（下簡稱庚○○）第二屆主任委員葉娟伶之代理人（按被告為葉娟伶
    之母，區分所有權人名義為葉娟伶，故名義上由葉娟伶擔任主任委員（下簡稱主
    委）），但實際上由被告執行主委職務，任期自民國八十九年八月十五日至九十
    年八月十四日止。八十九年八、九月間因碧利斯颱風過境，強風幾乎將兩造所居
    住之高爾夫世界社區（下簡稱甲○○○）所有一樓天花板吹落，其中Ｄ、Ｅ兩棟
    受創尤深，造成鋼筋外露，搖搖欲墜，危及甲○○○所有住戶安全，被告身為本
    社區庚○○主委，在管理委員會議中聲稱可代表庚○○向建商交涉，由建商出資
    代為修復受損天花板，及由建商出資在中庭警衛室及各棟門廳添置沙發及茶几等
    物品，詎料：
（一）甲○○○之建商遠揚建設股份公司（下稱遠揚公司）及榮樹建設股份有限公司
      （下稱榮樹公司）於九十年一月份將由供修理甲○○○受損天花板及警衛室等
      門廳沙發之款項共新台幣（下同）一百六十萬元撥付本社區庚○○後，被告隨
      即於九十年一月十八日將其中二十五萬元撥付入己，惟據自訴人之查證，被告
      用供申請前開二十五萬元支出之憑證僅有十七萬四千一百零四元，而被告於自
      己職務上所掌管及簽名製作之「高爾夫世界公寓大廈管理委員會費用請款單」
      及九十年一月十八日總號０一一０號之轉帳傳票上，卻虛偽記載支出二十五萬
      元，涉嫌詐取七萬五千八百九十六元之不法利益。
（二）九十年三月六日，被告明知甲○○○各棟一樓天花板修繕工程僅需花費一百三
      十萬元，卻在甲○○○費用請款單上申請一百三十五萬元，並在其職務上掌管
      及簽名製作之九十年三月九日總號０三一一號轉帳傳票上，製作不實之會計科
      目，內載金屬天花板工程及補助整修花園涼亭，據以向庚○○請領一百三十五
      萬元，其中一百三十萬元給付承包商維京實業有限公司（下稱維京公司），但
      五萬元即給付被告自己，以上（一）、（二）之情事，被告均涉行使偽造文書
      、詐欺得利罪之犯嫌。
（三）八十九年九月間，被告受任代理甲○○○所有住戶欲向包商佑寧科技股份有限
      公司（下稱佑寧公司）統一洽購甲○○○地下室停車場入口柵欄之遙控器，乃
      發公告請住戶應於當月底，向承購人員辦理登記，嗣因作業不及又重新公告延
      至同年十月八日止，自訴人爰依公告意旨於八十九年九月三十日前向承辦人員
      登記代購一只遙控器，並暫繳費用二千元，詎被告為圖利甲○○○其中某一住
      戶，竟於登記期間屆滿（八十九年十月八日）前，先行向承包商佑寧公司洽購
      十個遙控器，惟佑寧公司告知被告若未滿二十個，須加收一次設定費一千八百
      元，被告竟不顧其他委託洽購住戶之權益，仍一意孤行，致包括自訴人在內之
      原本只需支付一次設定費用住戶，因此多支出一次設定費用，自訴人因此多損
      失一百元之設定費，即遙控器一千五百元，二次設定費二百元，退三百元，自
      訴人曾質問被告究係何住戶要求？要求所有洽購之住戶分攤之依據為何？被告
      竟推稱經庚○○決議後才辦理，惟自訴人調閱所有庚○○會議決議，均無此項
      會議決議，足證被告根本意圖為特定住戶之不法利益，而故意侵害自訴人及其
      他委託洽購遙控器住戶之權益，而為違背委任意旨之行為，其涉嫌背信甚明。
（四）八十九年十一、十二月間，被告在招請金麗國際有限公司（下稱金麗公司）承
      攬製作本社區地下室停車場出入口鐵鋁捲門時，涉嫌利用主委職務之便，使原
      本僅需十萬元之工程款，要求金麗公司配合提出十二萬元之憑證下，制作不實
      之付款憑證，溢付二萬元，並將二萬元侵占入己，金麗公司嗣後雖補提一紙二
      萬五千元之收據，稱係尾款及稅款，惟該紙收據並非法定之會計憑證，且金麗
      公司既有發票可使用，為何未補正式發票，而以普通收據充數？且從總金額加
      以計算，亦可推出此項結論，其作法顯有可疑，由此，應可確信被告從中收取
      回扣二萬元，被告此部分所涉亦係背信犯行等情（上開（一）、（二）、（三
      ）、（四）所述之情事，下分別以「如自訴意旨（一）、自訴意旨（二）、自
      訴意旨（三）、自訴意旨（四）所示」稱之）。由此，應可確信被告從中收取
      回扣二萬元。因認被告涉有詐欺、侵占、偽造文書、背信之罪嫌云云。
二、法律規定及判決先例：
    按犯罪事實應依證據認定之，無證據不得推定其犯罪事實；又不能證明被告犯罪
    者，應諭知無罪之判決；刑事訴訟法第一百五十四條、第三百零一條第一項分別
    定有明文。又犯罪事實之認定，應憑真實之證據，倘證據是否真實尚欠明確，自
    難以擬制推測之方法，為其判斷之基礎；而認定犯罪事實之證據係指足以認定被
    告確有犯罪行為之積極證據而言，該項證據自須適合於被告犯罪事實之認定，始
    得採為斷罪資料，最高法院五十三年著有臺上字第六五六號、二十九年上字第三
    一０五號判例。且刑事訴訟上證明之資料，無論其為直接或間接證據，均須達於
    通常一般之人均不致有所懷疑，而得確信其為真實之程度，始得據為有罪之認定
    ，若其關於被告是否犯罪之證明未能達此程度，而有合理懷疑之存在，致使無從
    形成有罪之確信，根據「罪證有疑，利於被告」之證據法則，即不得遽為不利被
    告之認定，亦有最高法院七十六年度臺上字第四九八六號判例可稽。其以情況證
    據（即間接證據）斷罪時，尤須基於該證據在直接關係上所可證明之他項情況事
    實，本乎推理作用足以確證被告有罪，方為合法，不得徒憑主觀上之推想，將一
    般經驗上有利被告之其他合理情況逕予排除，此觀諸最高法院三十二年上字第六
    十七號判例意旨亦甚彰明。且告訴人之告訴，係以使被告受刑事訴追為目的，是
    其陳述是否與事實相符，仍應調查其他證據以資審認，最高法院五十二年臺上字
    第一三○○號判例明揭此旨。
三、本院之判斷：
（一）程序方面：
    按犯罪之被害人得提起自訴。刑事訴訟法第三百十九條第一項前段定有明文。次
    按「公寓大廈應設置公共基金，．．．」，「依前項第一款規定提列之公共基金
    ，起造人於該公寓大廈使用執照申請時，應提出已於金融業者設立專戶儲存之證
    明，並於成立管理委員會或選任管理負責人後移交之。．．．」，「公共基金應
    設專戶儲存，並由管理負責人或管理委員會負責管理。其運用應依區分所有權人
    會議之決議為之。」，「區分所有權人於公共基金之權利應隨區分所有權之移轉
    而移轉，不得因個人事由為讓與、扣押、抵銷或設定負擔。」，公寓大廈管理條
    例第十八條第一項、第二項、第三項及第十九條亦分別規定甚明。再按「管理委
    員會有當事人能力。」，公寓大廈管理條例第三十五條第一項雖規定甚明，惟此
    項規定，應係認公寓大廈之庚○○係為管理公共基金所設，在民事訴訟上可認係
    「非法人團體」，惟因庚○○對外可能發生許多交易之情事，為免民事訴訟上之
    定位不明，遂以法律明定庚○○在民事訴訟中有當事人能力，以根本解決其紛擾
    ，然不得以此項規定，即可貿然推論庚○○係享受權利、負擔義務之權利主體，
    且由上開公寓大廈管理條例之相關規定，應可認公共基金係公寓大廈全體區分所
    有權人公同共有，而僅係將其中「管理」之權利，交由庚○○行使，此與公司及
    其他法人係法律規定可享有權利能力者完全不同，是公共基金如遭他人以侵占、
    詐欺、背信．．．等方法予以侵害，各個區分所有權人自仍非不得謂為直接侵害
    人，是被告欲以最高法院二十五年上字第一三０五號有關公司之判例，比附援引
    本件犯罪之被害人為管理委員會，自訴人僅係區分所有權人，並非直接被害人云
    云，尚難認為可採，是本件自訴應係合法，合先敘明。
（二）實體方面：
  １、關於自訴意旨（一）、（二）所示七萬五千八百九十六元及五萬元部分：
    (1)自訴人指訴被告侵占、詐欺、背信七萬五千八百九十六元及五萬元暨業務上登
      載不實之論據：
      自訴人認如自訴意旨（一）、（二）所示，被告涉有詐欺得利、侵占及行使偽
      造文書之罪嫌，無非係以被告提出之憑證僅花費十七萬四千一百元，卻將其中
      二十五萬元撥付入己，因而推論被告涉嫌詐取七萬五千八百九十六元之不法利
      益，並虛偽製作自己職務上所掌管及簽名製作之「高爾夫世界公寓大廈管理委
      員會費用請款單」及轉帳傳票（如自訴意旨（一）部分），於本院調查中補述
      ：被告己○○是主委，有從高爾夫世界大廈管理委員會請領二十五萬元，購買
      的沙發、聖誕燈飾係由被告己○○先行代墊一十七萬四千一百零四元，卻在九
      十年一月十八日向高爾夫世界大廈管理委員會請求撥款領二十五萬元，多請款
      七萬五千八百九十六元是要侵占的，其向庚○○所支領二十五萬元，有如自證
      一收支結存表及自證二請款單可證，被告己○○有掌管職務上的會計憑證，在
      轉帳傳票上面如自證三所示，有被告己○○的核章，此部分亦構成詐欺七萬五
      千八百九十六元及偽造文書（見本院九十一年七月三十一日訊問筆錄）。另被
      告明知本社區各棟一樓天花板修繕工程僅需花費一百三十萬元，卻在本社區費
      用請款單上申請一百三十五萬元，因而推論此部分被告涉嫌詐取五萬元，並虛
      偽製作轉帳傳票等情，於本院調查中補稱：天花板工程款是一佰三十萬元，五
      萬元是補助整修花園涼亭，而被告己○○他早已知道天花板工程由一佰三十五
      萬元減為一佰三十萬元，天花板是由維京公司承作施工，但被告己○○卻向高
      爾夫世界大廈管理委員會請領一佰三十五萬元的工程款，如自證五所示，管委
      員有有開支票款一佰三十萬元給維京公司，五萬元卻給被告己○○自已的名下
      偽造不實的轉帳傳票詐欺該筆款項，被告己○○有涉嫌詐欺、背信、偽造文書
      云云。
    (2)被告對前開指訴之辯解：
      訊據被告己○○坦承向庚○○領取二十萬元及五萬元之情，惟堅決否認有何詐
      欺、侵占、偽造文書及背信之犯行，辯稱：如自訴意旨（一）所示，建商撥付
      於九十年一月十七日入帳之一百六十萬元，其中二十五萬元是作用作購置中庭
      大門入口沙發二套、八棟門廳小沙發茶几、聖誕燈飾、各棟電梯佈告欄之用，
      因撥款前被告已先行處理並代墊十七萬四千一百零四元，其餘七萬五千八百九
      十六元則應用於中庭涼亭施工（涼庭工程款為十四萬元），當時並已陸續邀商
      比價，因為免同一補助款項需為數次作業之苦，故就該尚未支出之款項連同被
      告之代墊款項一次轉入被告帳戶，由被告支付廠商；如自訴意旨（二）所示，
      上開一百六十萬扣除二十五萬元後，其餘一百三十五萬元本係作為整修天花板
      之用，惟承包商維京公司施作內容並未盡如人意，有若干瑕疵，經被告爭取後
      ，與維京公司達成協議，由維京公司將原本整修天花板工程款一百三十五萬元
      中扣除五萬元，作為補助回饋社區涼亭費用，另被告請負責社區保全事務之東
      京都保全公司（下稱東京都公司）贊助一萬元，加上前開七萬五千八百九十六
      元，尚不足四千一百零四元則由被告補足，是天花板工程款雖原為一百三十五
      萬元，但維京公司係將五萬元扣除改作為涼亭工程之補助款，並直接在結帳單
      上扣除，被告有將維京公司帳單的單據交給高爾夫世界大廈管理委員會，至於
      所以將五萬元簽發支票交由被告，亦係為免同一補助款項需為數次作業之苦，
      即如前（二）所述，惟該筆金錢既均用作施作社區中庭涼亭所用，故被告並無
      詐欺、偽造文書之情事等語。
    (2)經查：
      建商一百六十萬元補助款支付天花板工程後餘款──二十五萬元（不含扣款
        五萬元）之計算及請領：
        查建商補助該社區一百六十萬元，而天花板工程議價為一百三十五萬元，施
        工完畢驗收時，因發現瑕疵，扣款五萬元，為雙方所不爭，建商補助款支付
        天花板之工程款為一百三十萬元，除以扣款五萬元做為施工涼亭費用外（詳
        下述），餘額即為二十五萬元，該一百三十萬元及五萬元，由庚○○分別簽
        發遠東商業銀行本票支付維京公司及被告，為被告所供認，並有承包商維京
        公司結帳單、請款單及支票在卷足憑。
      補助款餘額七萬五千八百九十六元之計算及支用暨七萬五千八百九十六元之
        用途：
        建商補助款支付天花板工程款之餘額即為二十五萬元（不含扣款五萬元），
        已如前述，依自證二相關單據，被告就上開購置中庭大門入口沙發二套、八
        棟門廳小沙發茶几、聖誕燈飾、各棟電梯佈告欄之用，因撥款前被告已先行
        處理並代墊十七萬四千一百零四元，自餘額二十五萬元歸墊後，尚餘七萬五
        千八百九十六元（相關單據參自證二第二頁至第九頁，計算式見第九頁）。
        另補助款餘額七萬五千八百九十六元，則應用於中庭涼亭施工（涼庭工程款
        為十四萬元），而依自證二第九頁右下方手寫之計算式亦載明「餘額：七萬
        五千八百九十六元」，同頁左下方手寫計算式則將上開餘額列入涼庭建造費
        用（合計十四萬元）之第三項，是被告所辯七萬五千八百九十六元係作為社
        區涼庭建造費用，並非虛罔。
      天花板工程扣款五萬元部分之提領及支用：
        被告己○○於本院調查中供稱：伊向建商爭取一百六十萬元補助，天花板工
        程議價為一佰三十五萬元，施工完畢後，因發現一點瑕疵，扣款五萬元，但
        實際處理上以該扣除的五萬元做為施工涼亭的費用，伊就向高爾夫世界大廈
        管理委員會請款開票給維京公司，一張開給伊自已，伊將該票入伊的帳戶託
        收（見本院九十一年八月十四日訊問筆錄），亦有請款單及支票影本附卷可
        按（原審卷第十九頁反面、第二十一頁），參諸自證二支出憑證影本及費用
        請款單影本共八紙第九頁左下方手寫之涼庭建造費用之計算式中，其中第一
        項之費用即為「維京公司，五萬元」（見原審卷第十五頁），此與被告上開
        辯解即五萬元亦係作為涼庭建造費用一情相符，可見天花板工程扣款五萬元
        係供涼亭施工的費用，亦難認此五萬元係被告施用詐術或以侵占方式據為己
        有。
      二十五萬元及五萬元之請款程序：
        又上開二項各為二十五萬元及一百三十五萬元（分為一百三十萬元及五萬元
        ）費用之請款程序，均係填具請款單並附相關之單據，再由甲○○○之主任
        委員、稽核委員、財務委員、社區總幹事及承辦人員共同在請款單上簽名或
        蓋章後，始能謂為完成，此由自證二支出憑證影本及費用請款單影本共八紙
        第一項及自證五轉帳傳票影本及費用請款單影本各乙紙反面所示之請款單可
        知，被告雖身為甲○○○之主任委員，取用社區公共基金或請款並非僅由其
        專斷獨行即可，尚須由上開人員進行相當之核對始可動用；原審依職權傳訊
      相關證人，訊據證人即甲○○○之稽核委員陳信義證稱：「（問：提示自證
      二、五及被證三之文件，這些文件是否你或你兒子親自簽名  ？）是的。」、
      「（問：這些文件的簽名是有何意義？）是證明這些文件我們都有看過。」、
      「（問：為何一百三十五萬元中的五萬元部分會拿給被告？）原來維京公司天
      花板工程費是一百三十五萬，我只知道五萬元要做涼亭用，詳細情形我忘了。
      」等語綦詳，證人即甲○○○財務委員龔銘信證稱：「（問：提示自證一、二
      、十、十一、十五及被證三的單據，是否需要你蓋章？）是我簽名蓋章。我作
      書面上的審核。我核對丙○○提出的傳票，是否一樣才蓋章。」、「（問：剩
      下的七萬五千八百（九十六）元，沒有單據，是怎麼回事？）當初主任委員即
      被告有跟我們講，蓋涼亭的事，我記得估價十四萬，我們招商自己蓋，是我們
      委員會建議要蓋涼亭。授權我們主任委員去找，最後定案是十四萬要蓋好。被
      告有跟我們說其中有就是這二十五萬所結餘七萬五千多元。」、「（問：提示
      自證五，為何變成五萬元給被告？）當初本來要做波浪型，後來廠商做錯，廠
      商同意要把其中五萬元撥到作涼亭的費用，所以才變成一百三十萬，五萬元。
      後來為何開一張票給五萬元給被告，我不知道。可能要丙○○才知道。」等情
      明確，證人即甲○○○庚○○會計丙○○則證述：「（問：提示自證一、二、
      五，這些單據是否你蓋的章？）是的。」，「（問：是否表示確認有如此帳目
      的進出？）是的。」，「（問：提示自證二第九頁手寫部分，是否你所寫的？
      ）是的。其中左下方十四萬就是涼亭的費用，是補註說明，我在傳票後面有夾
      一張作為補助說明。」，「（問：警衛室的二十五萬部分，被告的單據只有十
      七萬多，剩下的七萬多是怎麼回事？）被告說餘額是要拿去蓋涼亭。」，「（
      問：提示自證五，為何一百三十五萬，怎麼變成一百三十萬？）被告有與廠商
      議價，是何原因我不知道，多爭取五萬元，就拿去做涼亭用。」，「（問：為
      何會開一張五萬元的票給被告？）我們的公帳是一百三十五萬，而且是開出來
      要蓋天花板，該月的收支明細表已經公布是要支出一百三十五萬元，而實際上
      只付了一百三十萬，剩下的五萬元，就暫時由葉主委保管，但也是要作為涼亭
      用，他說已經公告了，如果再收回去，又要再公告，太麻煩。」，「（問：這
      件事庚○○知情否，有無經過庚○○的決議？其他委員有無意見？）沒有再經
      過決議，其他委員有無意見我不知道。」，「（問：傳票是否你都要附單據？
      ）傳票如有相關的單據，我都會附在傳票後面。二十五萬元的單據不是我保管
      ，其他我都夾在傳票後面。」，「（問：涼亭的錢為何先撥到主委的帳？）主
      委說暫時放那邊，因為有請廠商要議價。」等情甚明，均與被告所辯諸情大致
      相符，另參諸證人即維京公司工程代表蘇俊宜證述：「（問：工程款本來是一
      百三十五萬，為何後來變成一百三十萬？）我們有一個立面，當初沒有講清楚
      ，沒有做好，葉主委不滿意，沒有辦法驗收，最後，扣了五萬元下來，有特別
      說明當作美化社區的費用。」等語至明，益徵被告所辯上開七萬五千八百九十
      六元及五萬元均係用作涼庭建造費用，然為免除撥款程序之繁複，始採取此項
      便宜措施，即先行交由甲○○○之主任委員即被告暫時保管，事後亦已實際支
      出，是均難認被告有何詐欺、侵占、偽造文書之犯行。
    按刑法上關於侵占、詐欺罪之構成要件，均以「意圖為自己或第三人不法之所
      有」為前提，是若無上開不法之意圖，則根本不可能該當該二種犯罪構成要件
      。自訴人雖一再指稱被告上開舉措有違會計原則及常情，且涼亭係遲於上開撥
      款後數月始行完工，且一再質疑上開證人陳信義、龔銘信及丙○○之證詞及其
      等之作業程序等情，惟查：
      I證人丙○○於本院調查中證稱：涼亭是在九十年六月、七月間完成的，事先
        就有廠商來議價，伊是在九十年一月五日去上班的，是伊到職之後約一、二
        個月就有廠商來議價（見本院卷九十一年九月十日訊問筆錄），且被告確實
        將上開款項作為甲○○○之涼亭費用，已如上所述，復為自訴人所承認，至
        於自訴人質疑自證二支出憑證影本及費用請款單影本共八紙第九頁的請款單
        （收據）與九十年一月八日的收據，為何與自訴人所提上證四即八十九年十
        二月二十日的收據的內容不同，收據下面的文字係何人寫的乙節，亦經證人
        丙○○證陳：上證四即八十九年十二月二十日收據下面的字是被告己○○寫
        的，自證二第九頁請款單的字是我寫的，因為上證四所寫的金額跟所付的收
        據不符，我就重新加以整理為自證二第九頁的文字。自證二第九頁左下角的
        文字是輔助說明，是涼亭蓋好之後，知道多少費用後才寫的等語（見本院卷
        九十一年九月十日訊問筆錄），觀諸上證四即八十九年十二月二十日收據下
        面的計算文字及自證二第九頁請款單的計算文字，其右計算被告所墊支之沙
        發等款項支出明細及金額，總額十七萬四千一百零四元，其左計算涼亭支出
        明細及金額，總額十四萬元，兩者支出明細金額僅前者計算被告所墊支之「
        公佈欄」項中一筆金額，被告列支８００元，會計即證人丙○○依所附收據
        調整為７９５元，此外均載有十七萬四千一百零四元（指被告墊支之沙發等
        款項）、七萬五千八百九十六元（指建商補助款餘款二十五萬元歸墊被告預
        支款項後餘額）、五萬元（指天花板工程扣款），可見各項支出，均與被告
        所辯相吻合；另自訴人亦質疑九十年一月十六日與九十年三月六日的請款單
        ，在項目內容上有人以修正液修改內容，係何人修改的乙節，證人丙○○證
        稱：九十年三月六日請款單都會按照請款的收據摘要書寫請款內容，之後送
        到被告己○○那裡，伊原來寫花園，因範圍太廣，被告己○○要伊寫的明確
        一點，伊才改為花園涼亭，是伊送到被告己○○那裡後，被告己○○才要伊
        修改明確的。至於九十年一月十六日的請款單，因為是伊寫錯行位，所以就
        用修正液塗掉「大門入口警」的字，塗掉的行位與下一行的文字是相符的等
        語（見本院卷九十一年九月十日訊問筆錄），被告要求將請款內容書寫明確
        ，要無不妥，自訴人質疑變造，不無誤會。
      II被告請款二十五萬元時，確提出八十九年十一月二十日的協議書供會計丙○○請款之依據，而為何收據只有十七多萬元，而付出二十五萬元，係依照八
        十九年十一月二十日的協議書內容付款，一百三十五萬元跟二十五萬元在請
        款單送請款核准之後才動支的，實際動支的日期就是傳票的日期，業經證人
        丙○○於本院調查中應自訴人詰問時證實（見本院卷九十一年九月十日訊問
        筆錄），細審該協議書亦載有：建設公司提供一百六十萬元之施作工程包括
        中庭大門入口警衛室沙發：：中庭花園涼亭天花板等項目，有該協議書附卷
        足憑（見原審卷第七十八頁），被告請領之二十五萬元，除扣除歸墊之沙發
        等款項十七萬四千一百零四元外，餘額七萬五千八百九十六元亦支付中庭花
        園涼亭之工程，證人即擔任第一屆的稽核委員，第三屆、第四屆主任委員戊○○於本院調查中亦證實：中庭涼亭工程的憑證在九十年七月有國際園藝設
        計公司的收據木製涼亭蓋一座，工程款是十四萬元的收據一張，另外有主任
        委員、財物委員、稽核委員在九十年八月八日的證明簽名，證明國際園藝設
        計公司所承作的木製涼亭蓋一座工程款總計是十四萬元，由維京公司提供五
        萬元補助，東京保全公司提供現金一萬元及購買沙發剩餘七萬五千八百九十
        六元所合計而成的，不足四千一百Ｏ四元部分由被告己○○提供補助的（見
        本院九十一年八月二十一日訊問筆錄），亦有自證二支出憑證影本及費用請
        款單影本共八紙第九頁所載之施工項目及款項可據，尚難認被告涉有侵占或
        詐欺之犯行。
      III另被告請款五萬元時，九十年三月九日轉帳傳票「借方」五萬元即載明「補
        助整修花園涼亭」，參諸維京公司結帳單，工程扣款五萬元，亦著明「美化
        花園」字樣，有該轉帳傳票、結帳單附卷足據（見原審卷第十九頁、第十八
        頁，自證四、五號），又與自證二支出憑證影本及費用請款單影本共八紙第
        九頁左下方手寫之涼庭建造費用之計算式中，其中第一項之費用即為「維京
        公司，五萬元」（見原審卷第十五頁），參互以觀，被告支領該工程扣款五
        萬元確係供涼庭建造，並已實際支付，如被告意在侵占或詐欺，當無領取該
        款時，特別聲明係供建造涼庭經費。至於自訴人指稱會計丙○○曾告訴戊○○稱：「被告表示五萬元是她向廠商砍下的，要給她自己」；證人丁○○於
        本院調查中證稱：有聽會計丙○○說的，當時證人戊○○有問丙○○關於天
        花板付款的事情，工程款一百三十萬元，為何還要付五萬元給被告己○○，
        那五萬元是怎麼一回事，范小姐說也不知道這五萬元是要做什麼的，是主委
        交代他的，說五萬元暫時保留在他那邊，沒有說要做什麼云云，惟：證人丙○○於本院調查中證稱：被告己○○有說這五萬元是要蓋涼亭用：：伊有跟
        現任的主委戊○○說，剩下的五萬元，被告己○○說要蓋涼亭用的，伊只有
        跟主委戊○○說，被告己○○要伊開她的名字，但被告己○○並沒有說是她
        要的（見本院卷九十一年九月十日訊問筆錄），且被告支領該工程扣款五萬
        元確係供涼庭建造，並已實際支付，亦如前述，自訴人指訴被告侵占、詐欺
        、變造文書，即無根據。
      Ⅳ證人陳信義、龔銘信及丙○○之上開證詞及其等之作業程序，業如前述，所
        述內容復與卷證內容相吻合，自訴人質疑其真實性，尚無可採。
        至於證人即高爾夫世界大廈管理委員會第二屆管理委員乙○○於本院調查中
  證稱：伊是在卸任管理委員以後才知道七萬多元的事情，當時被告己○○沒
        有說剩下的錢要做什麼，五萬元的事情伊就不知道；庚○○當時在開會時沒
        有討論七萬五千八百九十六元要如何處理；沒有看過收支結存表或公告過（
        見本院九十一年八月二十一日訊問筆錄），證人即擔任高爾夫世界大廈管理
        委員會二、三屆的管理委員壬○○對於被告己○○保留七萬五千八百九十六
        元及五萬元的補助款之事表示不知情，另對於保留七萬五千八百九十六元是
        否用於涼亭的施工、收支結存表有無公告或看過、均表示不清楚（嗣稱，七
        萬五千八百九十六元及五萬元的事情伊都不太清楚，各棟都沒有張貼公告收
        支結存表）（見本院九十一年八月二十一日訊問筆錄），證人即擔任第一屆
        的稽核委員，第三屆、第四屆主任委員戊○○於本院調查中證稱：九十年八
        月的收支結存表，發現所報支的錢，有部分沒有憑證或發票：：被告己○○
        在領取二十五萬元之前，有代墊十七萬多元，所以在被告己○○領到二十五
        萬元後，有扣被告己○○購買沙發代墊的十七萬元，但剩下的七萬多元則下
        落不明，天花板工程原本議價一百三十五萬元，被被告己○○殺價成一百三
        十萬元，是在九十年三月九日有支出給維京公司一百三十萬元，另外一筆五
        萬元給被告己○○，這筆五萬元也是下落不明云云（見本院九十一年八月二
        十一日訊問筆錄），惟庚○○成員介入該會事務之程度不同，尚難以管理委
        員「不清楚」、「沒見過」上開支出項目或工作內容，即指有弊，何況上開
        款項支出均經庚○○規定之內部控制流程，並實際支用於社區涼亭工程款等
        項，均見前述，亦難以證人乙○○等人之上開證詞，遽為不利被告之認定依
        據。
    (6)由上所述，被告尚無為自己或他人不法之意圖，至為灼然，是被告之上開舉措
      ，縱或有違會計原則及常情，然僅據此點，尚無法認被告該當詐欺或侵占犯罪
      之可能，且被告既係據實支出，自亦無從成立偽造文書犯罪，是不能證明被告
      有自訴意旨（一）、（二）所述之犯行。
  ２、關於自訴意旨（三）所示損害一百元之設定費部分：
    (1)按為他人處理事務，意圖為自己或第三人不法之利益或損害本人之利益，而為
      違背其任務之行為，致生損害於本人之財產或其他利益者，處五年以下有期徒
      刑、拘役或科或併科一千元以下罰金。」，刑法第三百四十二條第一項固定有
      明文，惟上開背信罪之構成要件，仍應以「意圖為自己或第三人不法之利益或
      損害本人之利益」為其前提，被告若無此主觀之意圖，自無從以背信罪相繩。
      自訴人另認如自訴意旨（三）所示，被告涉有背信之罪嫌，無非係以住戶進出
      大廈的地下停車場，需使用遙控器，被告己○○有在八十九年九月公告至九月
      底截止，只有一個住戶登記購買，因購買未滿二十個需要加付一次電腦設定費
      一仟八百元，所以被告己○○又在八十九年十月又公告一次，至十月八日截止
      ，總計只有十八個人登記，但在被告己○○第一次公告時，閻大維住戶說他急
      著用，被告己○○就已事先先行購置十個遙控器，支付一次的設定費，該設定
      費就由所有住戶負擔，到十月八日截止後再訂購八個遙控器，亦因購買未滿二
      十個加付電腦設定費一仟八百元，多付一次設定費，伊原來只要付一次一仟八
      百元，十八個人分攤每人支付一百元，卻因被告多花一次的設定費，合計設定
      費三千六百元，十八個人分攤每人支付二百元，伊原來只要支出一次設定費，
      但需再增加一次的設定費，增加分擔一佰元，此筆費用多出的原因乃因被告多
    支出設定費所致，此部份被告己○○涉有背信罪嫌，且圖利第三人閻大維住戶
      等情。惟訊據被告堅決否認有此部分之犯行，辯稱如前開理由欄第三項第（四
      ）項所示，略以：本件遙控器訂購案之處理，第一次公告請住戶登記時，僅案
      外人即住戶閻大維一人登記，是庚○○公告延長時間再請需要之住戶登記，惟
      因閻大維係以標得法拍屋之方式取得所有權之新住戶，因無遙控器供其使用，
      數次到庚○○要求儘速處理，被告基於急迫性且為儘速處理此問題，遂先訂購
      十個遙控器應急，最後總共登記之住戶為十八人，遂再訂購八個遙控器，因兩
      次採購並未超過二十個，故需遙控器設定費三千六百元，由登記之十八人各分
      擔二百元，被告就本事件之處理，在主觀上並無為自己或第三人不法之利益，
      在客觀上亦無違背受託任務之行為等語。
    (2)經查，訊據證人龔明信證稱：「（問：汽車遙控器是怎麼一回事？）被告有講
      過，這是主任委員就可作決定，後來有人覺得太慢，要趕快作，被告有在會中
      提到這件事，沒有人異議，所以才會有設定二次。」等語明確，而被告亦提出
      一件由甲○○○之住戶閻大維所填具之意見反映表，其上亦載明：「葉主委：
      請儘速由庚○○直接購買地下停車場遙控器及門禁磁卡備用，可供大樓住戶遺
      失或損壞時使用，本人亟需使用，請以速件辦理。」（見被證四）等字句，均
      與被告所辯相符；又如依自訴人之主張，被告此舉，僅發生使甲○○○住戶閻
      大維先取得遙控器使用，並由承包商佑寧公司多進行一次設定而生設定費一千
      八百元，而使自訴人分攤後多支出一百元之設定費，要係應付大樓住戶閻大維
      緊急需用所採取之採購措施，而自訴人其並未證明被告與訴外人閻大維、佑寧
      公司有何勾結，而閻大維取得遙控器亦係其正當之權利，縱或被告之作法有何
      不妥適之處，惟其就本項事件之處理，在主觀上並無為自己或第三人不法之利
      益，在客觀上亦難認有違背受託任務之行為，自難以背信罪相繩，是亦不能證
      明被告有自訴意旨（三）所述之犯行。
  ３、關於自訴意旨（四）所示二萬五千元部分：
    (1)自訴人另認如自訴意旨（四）所示，被告涉有背信之罪嫌，無非係以甲○○○
      地下室停車場出入口鋁鋅捲門之工程款僅需十萬元，且金麗公司之發票亦載明
      係十萬元，而被告竟以十二萬五千元請款，將其中二萬五千元侵吞入己等情，
      惟被告堅決否認有自訴人所述此部分之犯行，其辯稱：如自訴意旨（四）所示，
      鋁鋅捲門工程之工程費為十二萬元，因該工程款係以縣議員配合款補助社區施
      作，需以憑證報臺北縣板橋市公所核銷，故請金麗公司開立十萬元之發票，而
      該款項應加稅金百分之五即五千元整，另二萬元係由庚○○之經費支出，尚不
      需以發票核銷，故請金麗公司開立二萬元之收據請款，該工程款總工程費加稅
      金為十二萬五千元，並無自訴人稱被告收取金麗公司回扣二萬元之情事等語為
      辯。
    (2)查庚○○支付社區地下室停車場出入口鋁鋅捲門之工程款，有承包商金麗公司
      所提出之壹拾萬元之發票乙紙，及金額壹拾貳萬伍仟元元之請款單乙紙，及被
      告所制作壹拾貳萬伍仟元之支出傳票，及付款支票各乙紙可稽（自證十五）。
      經細繹此部分之請款單，鋁鋅捲門之工程款係載為十二萬五千元，此部分之請
      款亦經過甲○○○稽核委員、財務委員、委員代表、總幹事及承辦人員之審核
      ，且此項請款單所附之單據，確實包括金麗公司開立之十萬元發票及二萬五千
      元之收據，此已與被告之辯解相符；另訊據證人即金麗公司之負責人劉鈞豪證
      稱：「（問：提示自證十五請款單及發票收據，請問是否你們公司看過，或收
      過這些文件？）是的。」，「（問：這筆工程款是多少錢？）最後是十二萬五
      千元。」，「（問：工程款是十二萬五千元，為何發票只開十萬元？）不知道
      。發票不是我開的。但另外還有一張收據是二萬五千元，表示工程款確實是十
      二萬五千元。我確實有收到。」等語明確，另證人即甲○○○財務委員龔明信
      證稱：「（問：提示自證十五，地下停車場的捲門，是怎麼回事？）被告有向
      縣議員爭得十萬元的費用，我們庚○○有作比價的工作，找到十二萬五千元是
      最便宜的。」，「（問：為何單據十二萬五千元，為何只開十萬元發票？）十
      萬元原是要向市公所報帳。而且庚○○非營利單據不用扣抵，所以請廠商開普
      通收據。」，又證人即高爾夫世界大廈管理委員會第二屆管理委員乙○○於本
      院調查中經自訴人辛○○詰問「（問：庚○○有無決議不向中庭的涼亭及天花
      板的承包商索取發票？）庚○○是有提到不向承包商要發票的事情。」（見本
      院九十一年八月二十一日訊問筆錄）等情甚明，均足認甲○○○之鋁鋅捲門工
      程款確係如被告辯稱之十二萬五千元，其中十萬元開立發票，另二萬五千元開
      普通收據，並均已實際支出，所制作付款憑證亦無不實，被告並無將其中二萬
      五千元侵吞入己，自訴人上訴意旨指稱：被告己○○在招請金麗國際有限公司
      承攬製作自訴人所居住之高爾夫世界公寓大廈社區之地下室停車場出入口鋁鋅
      捲門時，涉嫌利用主委職務之便，使原本僅需新台幣壹拾萬元之工程款，要求
      承商配合提出壹拾貳萬元之憑證下，制作不實之付款憑證，溢付貳萬元，並將
      貳萬元侵占入己，金麗公司嗣後雖又補提乙紙貳萬伍仟元之收據載稱係尾款及
      稅款，該紙收據並非法定之會計憑證，且金麗公司既有發票可使用，為何未補
      正式發票，而以普通收據（亦非免用發票之收據）充數，金麗公司所開出之貳
      萬伍仟元收據，正好可說明被告收取回扣之事實，應可確信是被告從中收取貳
      萬元之回扣云云，尚無可採。至於自訴人所稱被告開立之收據有違常情等情縱
      或屬實，惟尚不得據此作為被告涉犯其所稱背信抑或侵占、詐欺之罪嫌，是亦
      難證明被告涉有此部分之犯行。
四、綜上，自訴人所舉事證，未足排除合理之懷疑，證明被告犯有其所指述之詐欺得
    利、偽造文書、背信罪行，抑或侵占之罪行，是被告所辯等語應可採信，此外，
    復查無其他積極證據足證被告有何自訴人指訴之上開犯行，既不能證明被告犯罪
    ，原審為被告無罪之諭知，核無違誤。自訴人上訴意旨指摘原判決不當，為無理
    由，應予駁回。
據上論結，應依刑事訴訟法第三百六十八條，判決如主文。
中    華    民    國      九十一  年       十       月        十一      日
                              臺灣高等法院刑事第二十二庭
                                  審判長法  官  許  正  順
                                        法  官  林  明  俊
                                        法  官  邱  同  印
右正本證明與原本無異。
偽造文書如不服本判決應於收受送達後十日內向本院提出上訴書狀，其未敘述上訴之
理由者並得於提起上訴後十日內向本院補提理由書（均須按他造當事人之人數附繕本
）。
                                        書記官  莊  昭  樹
中    華    民    國      九十一  年       十       月        十四      日
